---
title: 'GSE14762'
author: "Teemo"
date: "`r Sys.Date()`"
output:
  rmdformats::downcute:
    self_contained: true
---
```{r setup, include=FALSE}
knitr::opts_chunk$set(echo = TRUE,warning = F,message = F,collapse=TRUE)
```

### 一、数据集介绍

- GEO链接： https://www.ncbi.nlm.nih.gov/geo/query/acc.cgi?acc=GSE14762

- 芯片平台： [GPL4866](https://www.ncbi.nlm.nih.gov/geo/query/acc.cgi?acc=GPL4866),  Affymetrix GeneChip Human Genome U133 Plus 2.0 Array [MBNI v6 Entrez Gene ID CDF]

样品列表：

```
             title        source_name_ch1
GSM368639	Clear cell renal carcinoma CC010
GSM368640	Clear cell renal carcinoma CC011
GSM368641	Clear cell renal carcinoma CC015
GSM368642	Clear cell renal carcinoma CC033
GSM368643	Clear cell renal carcinoma CC048
GSM368644	Clear cell renal carcinoma CC059
GSM368645	Clear cell renal carcinoma CC076
GSM368646	Clear cell renal carcinoma CC081
GSM368647	Clear cell renal carcinoma CC123
GSM368648	Clear cell renal carcinoma CC124
```

- 文章链接是：Regulation of endocytosis via the oxygen-sensing pathway. Nat Med 2009 Mar;15(3):319-24. PMID: 19252501(https://pubmed.ncbi.nlm.nih.gov/19252501/)

### 二、核心步骤

#### 1. R包加载
```{r}
rm(list = ls())
library(AnnoProbe)
library(GEOquery)  
library(ggplot2) 
library(ggstatsplot) 
library(reshape2)
library(patchwork)
```

#### 2. 获取并且检查表达量矩阵

* 主要是得是否需要log
```{r}
# 获取表达量矩阵
gse_number <- 'GSE14762'
gset <- geoChina(gse_number)
a=gset[[1]] 
dat=exprs(a) 
dim(dat)

# 检查，判断需不需要取log
dat[1:4,1:4] 
boxplot(dat[,1:4],las=2)
library(limma)
dat=normalizeBetweenArrays(dat)

# 画图，使用ggplot需宽数据变长数据
class(dat)
data <- as.data.frame(dat)
data <- melt(data)
head(data)
title <- paste (gse_number, "/", a@annotation, sep ="")
p1 <- ggplot(data,aes(x=variable,y=value))+
      geom_boxplot()+
      theme_ggstatsplot()+
      theme(panel.grid = element_blank(),
            axis.text=element_text(size=10,face = 'bold'),
            axis.text.x=element_text(angle=90),
            plot.title = element_text(hjust = 0.5,size =15))+
      xlab('')+
      ylab('')+
      ggtitle(title)
p1
```

可以看到，处理前后我们的表达量矩阵的表达量范围箱线图如下所示：

#### 3. 根据生物学背景及研究目的人为分组
```{r}
pd=pData(a) 
#通过查看说明书知道取对象a里的临床信息用pData
## 挑选一些感兴趣的临床表型。
head(pd)[,1:4]
library(stringr)  
group_list=ifelse(grepl('Normal',pd$title),'control','ccRCC')
table(group_list)
#所以文章写错了，第一,该数据集不是配对样本;第二，control是12个，而tumor是10个。
```

为了演示方便，我们这里仅仅是区分"ccRCC"和“control”。

#### 4. probe_id 和symbol的转换至表达矩阵

* 获取芯片注释信息
```{r}
gpl_number='GPL4866'
  gpl = getGEO(gpl_number,destdir = ".")
  id_pre = gpl@dataTable@table
  colnames(id_pre)
  ids2 = id_pre[,c("ID","Symbol")]
  colnames(ids2) = c("probe_id","symbol")
  ids2 = ids2[ids2$symbol!=" " & ids2$symbol!="NA" & !str_detect(ids2$symbol,"///") & rownames(ids2)!="NA",]
head(ids2)
#可以看到此芯片的探针与基因ID或者symbol的对应关系如下所示：
```

* 整理芯片注释信息，使探针与基因symbol无重复且一一对应
```{r}
library(tidyr)
library(dplyr)
library(stringr)
ids=ids2

#接下来，使探针与基因symbol一一对应
ids=as.data.frame(ids)
table(rownames(dat) %in% ids$probe_id)
dat=dat[rownames(dat) %in% ids$probe_id,]
ids=ids[match(rownames(dat),ids$probe_id),]
ids$probe_id=as.character(ids$probe_id)
rownames(dat)=ids$probe_id
ids=ids[ids$probe_id %in%  rownames(dat),]
dat=dat[ids$probe_id,]

#下一步是：基因symbol去冗余-按照表达量最大值筛选
ids$median=apply(dat,1,median)
#ids新建median这一列，列名为median，同时对dat这个矩阵按行操作，取每一行的中位数，将结果给到median这一列的每一行
ids=ids[order(ids$symbol,ids$median,decreasing = T),] 
#对ids$symbol按照ids$median中位数从大到小排列的顺序排序，将对应的行赋值为一个新的ids
ids=ids[!duplicated(ids$symbol),]#将symbol这一列取取出重复项，'!'为否，即取出不重复的项，去除重复的gene ，保留每个基因最大表达量结果s
#获得去冗余之后的dat/exp
dat=dat[ids$probe_id,] #新的ids取出probe_id这一列，将dat按照取出的这一列中的每一行组成一个新的dat
#把ids的symbol这一列中的每一行给dat作为dat的行名
rownames(dat)=ids$symbol
table(group_list)
```

最后得到了表达量矩阵如下所示：

```r
> dat[1:4,1:4]  #保留每个基因ID第一次出现的信息
        GSM368639 GSM368640 GSM368641 GSM368642
ZZZ3     8.929182  9.282114  8.691409  8.472818
ZZEF1    7.734955  7.882182  7.523364  7.622455
ZYX      9.358477  9.783455  9.765068  9.470250
ZYG11BL  7.619727  7.845136  7.838159  7.520841

```

以及最简单的2分组，如下所示：

```R
>table(group_list)
group_list
  ccRCC control 
     10      12  
```

保存为R数据文件：step1-output.Rdata
```{r}
save(dat,ids,group_list,gse_number,file = "step1-output.Rdata")
```

### 三、标准步骤之质控

得到标准的**3张图**，包括主成分分析，高变基因的表达量热图，样品相关性热图

```{r}
## 下面是画PCA的必须操作，需要看说明书。
exp <- dat
exp=t(exp)#画PCA图时要求是行名时样本名，列名时探针名，因此此时需要转换
exp=as.data.frame(exp)#将matrix转换为data.frame 
library("FactoMineR")#画主成分分析图需要加载这两个包
library("factoextra")  
dat.pca <- PCA(exp , graph = FALSE)#现在exp最后一列是group_list，需要重新赋值给一个dat.pca,这个矩阵是不含有分组信息的
dim(exp)
exp[,12488]
# 画图，主成分分析图p2
this_title <- paste0(gse_number,'_PCA')
p2 <- fviz_pca_ind(dat.pca,
                         geom.ind = "point", # show points only (nbut not "text")
                         col.ind = group_list, # color by groups
                         palette = "Dark2",
                         addEllipses = TRUE, # Concentration ellipses
                         legend.title = "Groups")+
                   ggtitle(this_title)+
                   theme_ggstatsplot()+
                   theme(plot.title = element_text(size=15,hjust = 0.5))

p2

# 下面是1000_sd热图
library(pheatmap)
cg=names(tail(sort(apply(dat,1,sd)),1000))#apply按行（'1'是按行取，'2'是按列取）取每一行的方差，从小到大排序，取最大的1000个
n=t(scale(t(dat[cg,]))) 
n[n>2]=2 
n[n< -2]= -2
n[1:4,1:4]
ac=data.frame(Group=group_list)
rownames(ac)=colnames(n)
# 画图，高变基因的表达量热图p3
p3 <- pheatmap::pheatmap(n,
               show_colnames =F,
               show_rownames = F,
               main = gse_number,
               annotation_col=ac,
               breaks = seq(-3,3,length.out = 100))#因为已经手动设置了表达量最大值，所以，可以不用设置break
p3

# 画图，样品相关性热图p4
colD=data.frame(Group=group_list)
exprSet=t(exp)
rownames(colD)=colnames(exprSet)#问题-exprSet设置成转置后的exp
p4 <- pheatmap::pheatmap(cor(exprSet),#热图对样本-列 操作
                   annotation_col = colD,
                   show_rownames = F,
                   main = gse_number
                   )
p4
```

### 四、标准步骤之limma差异分析


```{r}
library(limma)
design=model.matrix(~factor( group_list ))
fit=lmFit(dat,design)
fit=eBayes(fit)
options(digits = 4) #设置全局的数字有效位数为4
deg = topTable(fit,coef=2,adjust='BH', n=Inf) 
```

有了差异分析就可以进行标准的可视化，包括**火山图和上下调的差异基因热图**

```{r}
nrDEG=deg
head(nrDEG)
attach(nrDEG)
plot(logFC,-log10(P.Value))#简单画图看一下
df=nrDEG
df$v= -log10(P.Value) #df新增加一列'v',作为新的绘图参数，值为-log10(P.Value) 
#设定上下调基因
df$g=ifelse(df$P.Value>0.05,'stable', 
              ifelse( df$logFC >2,'up', 
                      ifelse( df$logFC < -2,'down','stable') )
)
#统计上下调基因数量
table(df$g)
#给绘制火山图用的数据新增一列symbol
df$name=rownames(df)
head(df)
logFC_t = 2
#设置可循环使用的plot标题
this_tile <- paste0('Cutoff for logFC is ',round(logFC_t,3),
                      '\nThe number of up gene is ',nrow(df[df$g == 'up',]) ,
                      '\nThe number of down gene is ',nrow(df[df$g == 'down',])
)
#画图，火山图p5
p5 <- ggplot(data = df, 
              aes(x = logFC, 
                  y = -log10(P.Value))) +
    geom_point(alpha=0.6, size=1.5, 
               aes(color=g)) +
    ylab("-log10(Pvalue)")+
    scale_color_manual(values=c("#34bfb5", "#828586","#ff6633"))+
    geom_vline(xintercept= 0,lty=4,col="grey",lwd=0.8) +
    xlim(-3, 3)+
    theme_classic()+
    ggtitle(this_tile )+
    theme(plot.title = element_text(size=12,hjust = 0.5),
          legend.title = element_blank(),
          )
p5

#热图
library(pheatmap)
x=deg$logFC 
names(x)=rownames(deg) 
cg=c(names(head(sort(x),100)),
       names(tail(sort(x),100)))#对x进行从小到大排列，取前100及后100，并取其对应的探针名，作为向量赋值给cg
n=t(scale(t(dat[cg,])))
n[n>2]=2
n[n< -2]= -2
n[1:4,1:4]
pheatmap(n,show_colnames =F,show_rownames = F)
ac=data.frame(group=group_list)
rownames(ac)=colnames(n) 
# 画图，上下调的差异基因热图p6
p6 <- pheatmap(n,show_colnames =F,
           show_rownames = F,
           cluster_cols = T, 
           main = gse_number,
           annotation_col=ac) 
p6
```


### 五、标准步骤之生物学功能数据库注释

我们这里不根据**任何武断的阈值来区分统计学显著的上下调基因**，而是直接根据基因的变化情况排序进行gsea分析，而且仅仅是展示kegg这个生物学功能数据库的注释情况！

* gsea分析需要基因的ENTREZID，需要根据物种进行转换
```{r}
# 加ENTREZID列，用于富集分析（symbol转entrezid，然后inner_join）
deg$symbol=rownames(deg)
library(org.Hs.eg.db)
library(clusterProfiler)
s2e <- bitr(deg$symbol, 
            fromType = "SYMBOL",
            toType = "ENTREZID",
            OrgDb = org.Hs.eg.db)#人
#bitr()用于SYMBOL转ENTREZID
#其他物种http://bioconductor.org/packages/release/BiocViews.html#___OrgDb
dim(deg)
dim(s2e)
setdiff(deg$symbol,s2e$SYMBOL)
DEG <- inner_join(deg,s2e,by=c("symbol"="SYMBOL"))

```


* 进行gsea富集
```{r}
library(dplyr)
library(ggplot2)  
geneList=DEG$logFC
names(geneList)=DEG$ENTREZID
geneList=sort(geneList,decreasing = T)
head(geneList)
library(clusterProfiler)
kk_gse <- gseKEGG(geneList     = geneList,
                  organism     = 'hsa',#按需替换
                  #nPerm        = 1000,
                  minGSSize    = 10,
                  pvalueCutoff = 0.9,
                  verbose      = FALSE)
tmp=kk_gse@result
dim(tmp)
kk=DOSE::setReadable(kk_gse, OrgDb='org.Hs.eg.db',keyType='ENTREZID')#按需替换
#DOSE::setReadable():mapping geneID to gene Symbol
tmp=kk@result
dim(tmp)
pro='comp1'
write.csv(kk@result,paste0(pro,'_kegg.gsea.csv'))
save(kk,file = 'gsea_kk.Rdata')
```

上面的kk这个变量就存储了kegg这个生物学功能数据库的gsea分析结果，我们进行简单可视化，代码如下：

```{r}
# 展现前6个上调通路和6个下调通路
down_k <- kk_gse[tail(order(kk_gse$enrichmentScore,decreasing = F)),];down_k$group=-1
up_k <- kk_gse[head(order(kk_gse$enrichmentScore,decreasing = F)),];up_k$group=1

dat=rbind(up_k,down_k)
colnames(dat)
dat$pvalue = -log10(dat$pvalue)
dat$pvalue=dat$pvalue*dat$group 
dat=dat[order(dat$pvalue,decreasing = F),]
# gsea分析结果p7
p7<- ggplot(dat, aes(x=reorder(Description,order(pvalue, decreasing = F)), y=pvalue, fill=group)) + 
  geom_bar(stat="identity") + 
  scale_fill_gradient(low="#34bfb5",high="#ff6633",guide = FALSE) + 
  scale_x_discrete(name ="Pathway names") +
  scale_y_continuous(name ="log10P-value") +
  coord_flip() + 
  theme_ggstatsplot()+
  theme(plot.title = element_text(size = 15,hjust = 0.5),  
        axis.text = element_text(size = 12,face = 'bold'),
        panel.grid = element_blank())+
  ggtitle("Pathway Enrichment") 
p7
#具体看上面条形图里面的每个通路的gsea分布情况p8
library(enrichplot)
p8 <- gseaplot2(kk, geneSetID = rownames(down_k))+
      gseaplot2(kk, geneSetID = rownames(up_k))
p8
```

